臺灣屏東地方法院民事判決
110年度潮簡字第778號
原      告  教育部  
法定代理人  潘文忠  


訴訟代理人  吳文豊律師
被      告  孫趙順雌
訴訟代理人  孫得佺  
被      告  趙鈴溪  
            趙營水  
            趙榮財  
            趙順貴  
            趙珈昀  
            趙營瑞  
            趙黃貴月即趙鈴木之繼承人

            趙正雄即趙鈴木之繼承人

            趙雅琳即趙鈴木之繼承人

            趙心箖即趙鈴木之繼承人

上列當事人間請求給付補償金事件，本院於民國111年7月26日言
詞辯論終結，判決如下：
　　主  文
一、被告趙鈴溪、趙營水、趙榮財、孫趙順雌、趙順貴、趙珈昀
    、趙營瑞應各給付原告新臺幣貳萬參仟肆佰陸拾伍元，及如
    附表二所示利息。
二、被告趙黃貴月、趙正雄、趙雅琳、趙心箖應於繼承被繼承人
    趙鈴木之遺產範圍內，連帶給付原告新臺幣貳萬參仟肆佰陸
    拾伍元，及如附表二所示利息。
三、原告其餘之訴駁回。
四、訴訟費用由被告按附表二比例負擔，其餘由原告負擔。
五、本判決第一、二項得假執行。但被告如各以新臺幣貳萬參仟
    肆佰陸拾伍元為原告預供擔保後，得免為假執行。
    理  由
壹、程序方面：
一、按當事人死亡者，訴訟程序在有繼承人、遺產管理人或其他
    依法令應續行訴訟之人承受其訴訟以前當然停止。第168條
    至第172條及前條所定之承受訴訟人，於得為承受時，應即
    為承受之聲明。他造當事人，亦得聲明承受訴訟。民事訴訟
    法第168條、第175條定有明文。查被告趙鈴木於訴訟進行中
    死亡，原告已就被告趙鈴木之繼承人即被告趙黃貴月、趙正
    雄、趙雅琳、趙心箖(趙鈴木之繼承人下稱被告趙黃貴月等4
    人；其餘被告與趙鈴木合稱被告趙營瑞等8人)聲明承受訴訟
    等情，有個人基本資料查詢結果、本院查詢表、聲明承受訴
    訟狀、戶籍資料、繼承系統表等件可稽（潮簡卷第81、88、
    90-98頁），自應准許。
二、按簡易訴訟之訴狀送達後，原告不得將原訴變更或追加他訴
    ，但請求之基礎事實同一者，不在此限。民事訴訟法第255
    條第1項但書第2款、第436條第2項各有明定。查原告起訴之
    請求嗣變更如下述（司促卷第2；潮簡卷第40頁），核屬基
    礎事實同一之請求，於法有據。
三、被告趙黃貴月、趙正雄、趙心箖經合法通知，均無正當理由
    未於最後言詞辯論期日到場，核無民事訴訟法第386條所列
    各款情形，就未到場被告部分，爰依原告之聲請，由其一造
    辯論而為判決。
貳、實體方面：
一、原告主張：
  ㈠坐落屏東縣東港鎮嘉南段655、666-1、667-2、668-1、688-5
    地號土地（下稱655、655-1、666-1、667-2、668-1、668-5
    地號土地，並合稱系爭土地）為原告管理之國有土地，然訴
    外人即被告趙營瑞等8人之被繼承人趙清俊無合法權源，在
    系爭土地建有如附表一所示未辦保存登記之房屋、地上物(
    下合稱系爭地上物)，嗣趙清俊及訴外人即趙清俊之繼承人
    趙鄭來春先後於民國87年1月28日、103年6月5日過世後，由
    被告趙營瑞等8人繼承而公同共有系爭地上物所有權，渠等
    無權占用系爭土地，受有相當於租金之利益，原告前已訴請
    被告給付至104年之不當得利(即補償金)，經本院106年度潮
    簡字第189號、107年度簡上字第43號(下分別稱前案一審、
    二審)判決確定。原告尚得請求自105年1月1日起至109年6月
    30日止間(下稱系爭占用期間)，以系爭土地申報地價年息5%
    計算之不當得利，及因租金屬銷售勞務範疇所生營業稅，被
    告應連帶給付數額為不當得利新臺幣(下同)187,788元、自1
    09年10月起至109年11月30日之遲延利息1,565元、營業稅9,
    468元。
  ㈡嗣因趙鈴木於110年12月6日死亡，其債務由被告趙黃貴月等4
    人繼承，爰依民法第179條、第292條、第1151條、加值型及
    非加值型營業法第1條、司法院大法官釋字第688號解釋、財
    政部暨教育部函等為請求，並聲明：㈠被告應連帶給付原告1
    98,821元，及其中187,788元自109年12月1日起至清償日止
    ，按年息5%計算之利息。㈡被告應連帶給付上開不當得利與
    計至109年11月30日之利息所生營業稅9,468元，及自109年1
    2月1日起至清償日之利息所生營業稅。
二、被告方面：
　㈠被告孫趙順雌：我未占用系爭土地，原告不得請求不當得利
    ，況原告前與被告趙營水、趙營瑞、趙鈴木、趙榮財、訴外
    人即趙營瑞之子趙國才等5人簽訂租賃契約(下稱系爭契約)
    ，與我無關，營業稅不應向被告請求等語，資為答辯，並聲
    明：原告之訴駁回。
　㈡被告趙營水：被告趙鈴溪所占用部分應由其給付不當得利，
    營業稅部分應由使用房屋之人繳納。
　㈢被告趙營瑞：趙清俊於87年死亡，其中被告趙鈴溪為門牌號
    碼屏東縣○○鎮0○○0○○路000號房屋之納稅義務人，其占用部
    分，應由其給付不當得利。我與被告趙營水、趙榮財就各自
    使用範圍已繳納不當得利，在系爭土地上之地上物除被告趙
    榮財所建外，雖均為趙清俊所建，並非遺產即由被告負擔不
    當得利，營業稅亦不應向被告請求。
　㈣被告趙雅琳：我有繼承趙鈴木之遺產，願意給付不當得利，
    營業稅不應向被告請求。
　㈤被告趙榮財：我願意繳納，被告孫趙順雌部分亦願負擔，營
    業稅不應向被告請求。
　㈥被告趙鈴溪：被告趙營瑞所述不實，被告孫趙順雌部分亦願
    負擔，營業稅不應向被告請求。
　㈦其餘被告則未於言詞辯論期日到庭，亦未提出書狀為任何陳
    述或答辯。
三、經查，下列各節，有土地、建物查詢資料、地籍圖、本院10
    6年6月14日函、教育部被占用國有學產土地勘察記錄表、現
    況照片、土地勘查略圖、被繼承人除戶謄本、繼承系統表、
    戶籍謄本、本院查詢表、繼承系統表、地價查詢資料可稽（
    前案一審卷一第8-13、75、79-114、123-138，卷二第3-13
    、15；潮簡卷第88、92-98頁、證物袋），並經本院調閱前
    案一審、二審卷宗無誤，且為兩造所不爭執，堪信為真實：
　㈠系爭土地為原告管理之國有土地。
　㈡系爭土地上如附表一所示使用情形、面積之系爭地上物，均
    係被繼承人趙清俊出資興建，又趙清俊、趙鄭來春於87年1
    月28日、103年6月5日先後死亡後，趙清俊之繼承人為被告
    趙營瑞等8人。
　㈢原告前已訴請被告趙營瑞等8人給付至104年之不當得利，經
    前案一審、二審判決確定。
　㈣趙鈴木於110年12月6日死亡，被告趙黃貴月等4人為其繼承人
    。
四、得心證之理由：
　㈠被告趙營瑞等8人於系爭占用期間無權占用系爭土地：
　⒈按法院於確定判決理由中，對訴訟標的以外當事人所主張或
    抗辯之重要爭點，本於兩造辯論之結果所為之判斷結果，除
    有顯然違背法令，或當事人提出新訴訟資料足以推翻原判斷
    之情形外，於同一當事人間，就與該重要爭點有關之他訴訟
    ，不得再為相反之主張，法院亦不得作相異之判斷，此源於
    訴訟上之誠信原則及當事人公平之訴訟法理，避免紛爭反覆
    發生，以達「一次解決紛爭」所生之一種判決效力（拘束力
    ），即所謂「爭點效」，當為程序法所容許（最高法院96年
    度台上字第2569號、102年度台上字第249號判決意旨參照）
    。次按以無權占有為原因，請求返還所有物之訴，被告對原
    告就其物有所有權存在之事實無爭執，而僅以非無權占有為
    抗辯者，原告於被告無權占有之事實，無舉證責任。被告應
    就其取得占有係有正當權源之事實證明之，如不能證明，則
    應認原告之請求為有理由（最高法院92年度台上字第312號
    判決意旨參照）。再按房屋稅納稅義務人非必為房屋所有人
    ，繳納房屋稅之收據亦非即為房屋所有權之證明（最高法院
    70年台上字第3760號裁判意旨參照）。
　⒉經查，如附表一所示使用情形、面積之系爭地上物均係被繼
    承人趙清俊出資興建，被告趙營瑞等8人為趙清俊之繼承人
    ，而為系爭地上物公同共有人，且因原告業以94年11月18日
    函撤銷含系爭土地在內之租賃契約，是被告趙營瑞等8人此
    後至104年，即為無權占有系爭土地等情，業據前案一、二
    審確定判決本於兩造辯論結果，於判決理由論述甚明，經本
    院核閱前案一、二審卷宗無訛，則被告趙營瑞等8人至104年
    ，乃系爭地上物之公同共有人，且無權占用系爭土地等節，
    於本件訴訟自有爭點效之適用，本院亦不得再為歧異之認定
    。
　⒊次查，趙清俊含附表一所示南興路181號房屋在內之遺產，經
    本院108年度家繼訴第字6號判決分割為被告趙營瑞等8人分
    別共有，應有部分各8分之1，並於110年2月8日判決確定方
    生分割效力等情，亦經本院調閱該件卷宗無誤，顯見被告趙
    營瑞等8人於斯時前，未就系爭地上物予以分割，酌以被告
    均無提出於104年後，另為有權占用系爭土地之證據，故被
    告趙營瑞等8人於系爭占用期間，仍為系爭地上物之公同共
    有人，且無權占用系爭土地等節，已堪認定。
　⒋被告趙營瑞等辯稱：被告趙鈴溪為南興路185號房屋之納稅義
    務人，且應由使用房屋者負給付之責等語，除核與房屋稅之
    納稅義務人僅為稅捐稽徵機關核課稅捐之用，難與所有人等
    同視之外，被告趙營瑞等8人既為系爭地上物之公同共有人
    ，縱基於親情、實際需求等因，僅由部分公同共有人使用系
    爭地上物，仍藉公同共有系爭地上物而占用系爭土地，故前
    開辯詞，亦難憑採。
　㈡原告得請求數額：
　⒈不當得利部分：
　⑴按無法律上之原因而受利益，致他人受損害者，應返還其利
    益；雖有法律上之原因，而其後已不存在者，亦同。民法第
    179條定有明文。又無權占用他人之土地，可能獲得相當於
    租金之利益，為社會通常之觀念，而土地所有人因此受有相
    當於租金之損害，自得依民法第179條前段規定，請求相當
    於租金之不當得利（最高法院61年台上字第1695號裁判意旨
    參照）。再按城市地方房屋之租金，以不超過土地及其建築
    物申報總價年息百分之10為限，土地法第97條定有明文。所
    謂土地之申報地價，係指法定地價即土地所有權人依土地法
    所申報之地價，土地所有人若未申報地價，則以公告地價百
    分之80為申報地價，土地法施行法第25條、土地法第148條
    、平均地權條例第16條亦有明定。復按基地租金之數額，除
    以基地申報地價為基礎外，尚須斟酌基地之位置，工商業繁
    榮之程度，承租人利用基地之經濟價值及所受利益等項，並
    與鄰地租金相比較，以為決定，並非必達申報總地價年息百
    分之10最高額（最高法院68年台上字第3071號判決意旨參照
    ）。
　⑵經查，被告趙營瑞等8人於系爭占用期間，乃系爭地上物之公
    同共有人，並無權占用系爭土地等節，前已述及，而系爭土
    地於105年1月、107年1月、109年1月之申報地價各係700元
    、700元、800元，系爭地上物主要作住家使用等情，有地價
    查詢資料、教育部被占用國有學產土地勘察記錄表、現況照
    片、土地勘查略圖等件可佐(潮簡卷證物袋；前案一審卷一
    第79-114頁)，揆諸上開說明，原告主張以系爭土地之申報
    地價年息5%，計算每年所受不當得利數額，尚屬合宜，故被
    告趙營瑞等8人就系爭地上物，於系爭占用期間之不當得利
    總額為187,716元(計算式詳如附表一)。
　⑶被告是否負連帶給付之責：
　①按數人負同一債務或有同一債權，而其給付可分者，除法律
    另有規定或契約另有訂定外，應各平均分擔或分受之；其給
    付本不可分而變為可分者亦同。數人負同一債務，明示對於
    債權人各負全部給付之責任者，為連帶債務。無前項之明示
    時，連帶債務之成立，以法律有規定者為限。民法第271條
    、第272條定有明文。次按因不當得利發生之債，並無共同
    不當得利之觀念，亦無共同不當得利人應連帶負返還責任之
    規定。同時有多數利得人時，應各按其利得數額負責，並非
    須負連帶返還責任（最高法院74年度台上字第2733號、92年
    度台上字第1774號、96年度台上字第1470號判決意旨參照）
    。又數人因繼承關係公同共有房屋，該屋因無權占有基地負
    相當於租金之不當得利，倘該不當得利給付義務非基於繼承
    而來，而係繼承原因發生後始由生者，因已與公同共有之連
    帶債權債務關係無涉，蓋無權占用系爭土地者為該繼承人數
    人，其等所負不當得利債務，係因其自己本身侵害土地所有
    人之歸屬利益而生，並非屬於被繼承人之債務，各公同共有
    人僅按其利得數額負責，不負連帶給付責任（最高法院106
    年度台上字第1380號判決意旨參照）。
　②查趙清俊早於87年1月28日即死亡，原告請求系爭占用期間之
    不當得利，自非被告趙營瑞等8人所繼承之債務，而係渠等
    公同共有系爭地上物所生，依上開說明，應由被告趙營瑞等
    8人各依繼承系統表所示應繼分8分之1負擔(前案卷一第123
    頁)，即每人分別給付原告23,465元(計算式詳如附表一)，
    較為公允。另趙鈴木另於110年12月6日死亡，其繼承人即被
    告趙黃貴月等4人，已依法開具趙鈴木之遺產清冊，經本院
    以111年度司繼字第141號裁定命趙鈴木之債權人按期申報債
    權等節，有前案二審判決可參，復為兩造所不爭執，依民法
    第1148條第2項、第1153條第1項，被告趙黃貴月等4人僅於
    繼承趙鈴木遺產範圍內，就趙鈴木所遺之前揭債務，負連帶
    清償之責。準此，被告所應給付不當得利數額，如主文第1
    、2項所示。
　⒉營業稅部分：
　　經查，原告請求上述營業稅部分，固援引加值型及非加值型
    營業法第1條、司法院大法官釋字第688號解釋、原告、財政
    部函等為據，然與被告係公同共有系爭地上物，占用系爭土
    地而受不當得利乙事存殊，猶難准許。　
　㈢另原告本件請求不當得利部分，屬無確定期限之給付，原告
    業已依法催告，提出送達證書為憑(司促卷第12-19頁)，故
    原告僅請求自109年10月1日起算，如附表二之利息，核與民
    法第203條、第229條第2項、第233條第1項前段規定相符，
    應予准許。　
五、綜上所述，原告依上述規定，請求如主文第1、2項所示，為
    有理由，為有理由，應予准許，逾此範圍之請求，則為無理
    由，應予駁回。
六、本判決原告勝訴部分，係適用簡易程序所為被告敗訴之判決
    ，爰依民事訴訟法第389條第1項第3款規定依職權宣告假執
    行，並依同法第392條第2項規定分別諭知被告得供擔保後免
    為假執行。
七、本件事證已臻明確，兩造其餘攻擊、防禦方法，核於判決結
    果不生影響，爰不一一論述，併此敘明。
八、訴訟費用負擔之依據：民事訴訟法第79條、第85條。
中　　華　　民　　國　　111 　年　　8 　　月　　18　　日
                  潮州簡易庭  法　官　曾迪群
以上正本係照原本作成。
如不服本判決，應於送達後20日內，向本院提出上訴狀並表明上
訴理由，如於本判決宣示後送達前提起上訴者，應於判決送達後
20 日內補提上訴理由書（須附繕本）。如委任律師提起上訴者
，應一併繳納上訴審裁判費。
中　　華　　民　　國　　111 　年　　8 　　月　　18　　日
                                  書記官　薛雅云